臺灣臺北地方法院民事判決　　　　　　　　　　　　九十二年度訴字第三四三一號
　　原　　　告　台灣中小企業銀行股份有限公司
　　法定代理人　甲○○
　　訴訟代理人　乙○○
　　　　　　　　林宜家
　　　　　　　　許慧瑛
　　被　　　告　第一商業銀行股份有限公司
　　法定代理人　丁○○
　　訴訟代理人　丁榮聰律師
　　　　　　　　丙○○
當事人間請求確認債權存在事件，本院於民國九十三年五月二十六日言詞辯論終結，
判決如下：
    主  文
原告之訴駁回。
訴訟費用由原告負擔。
    事實及理由
一、按確認法律關係之訴，非原告有即受確認判決之法律上利益者，不得提起之，民
    事訴訟法第二百四十七條第一項前段定有明文。所謂「即受確認判決之法律上利
    益」，係指法律關係之存否不明確，原告主觀上認其在法律上之地位有不安之狀
    態存在，此種不安之狀態，能以確認判決將之除去者而言，最高法院八十六年度
    台上字第三０五０號判例意旨可資參照。查原告於民國九十二年五月十四日持本
    院核發之債權憑證，聲請本院執行處對其債務人即訴外人張俊雄任職於被告之薪
    資債權及存款為產強制執行。經本院民事執行處核發北院錦九十二執字第一五九
    四九號執行命令（下稱系爭扣押命令），扣押債務人張俊雄任職於被告期間所得
    之各項勞務報酬債權，被告受收後於法定期間聲明異議表示已無薪資執酬可扣押
    等情，業據本院調閱九十二年度執字第一五九四九號清償債務強制執行卷宗查核
    屬實，復為兩造所不爭執，依強制執行法第一百二十條規定，原告如未對被告提
    起本件確認薪資債權存在之訴，執行法院將撤銷該執行命令，致原告無法以系爭
    薪資債權受償滿足債權，其法律上之地位即有不安之狀態，而此狀態能以確認判
    決除去，則原告提起本訴，自有即受確認判決之法律上利益，應予准許，合先敘
    明。
二、原告起訴主張：原告於九十二年五月十四日以訴外人張俊雄積欠其新臺幣（下同
    ）一百九十二萬一千四百八十八元，及自八十三年七月十一日起至清償日止，按
    年息百分之十點０二五計算之利息，並自同年月十二日起至清償日止，逾期在六
    個月以內者，按上開利息百分之十，逾期超過六個月部分，按上開利率百分之二
    十計算之違約金為由，執本院核發之債權憑證，聲請本院執行處對訴外人張俊雄
    任職於被告處之薪資債權及存款為強制執行。經本院民事執行處於九十二年五月
    十六日對被告核發系爭扣押命令，扣押債務人張俊雄任職於被告期間所得支領各
    項勞務報酬債權之三分之一，被告於同年月二十三日收受執行命令後竟向執行處
    以：債務人強俊雄尚積欠其三千四百三十六萬元及利息、違約金未清償，其已就
    債務人支領之勞務報酬依法主張抵銷，債務人已無薪資報酬可供扣押為由，具狀
    聲明異議。惟依被告之帳務資料所載，其僅抵銷其薪資債權之三分之一，且執行
    法院並未指定扣押之部分即為被告所主張抵銷之三分之一部分，故扣除被告抵銷
    張俊雄每月薪資十一萬零三百二十五元之三分之一即三萬六千七百七十五元後，
    尚有七萬三千五百五十元可供扣押，被告自應依執行命令予以扣押三萬六千七百
    七十五元，是被告聲明異議顯不合法，且係以損害原告之債權為主要目的，有違
    誠信原則。茲因訴外人張俊雄已於九十二年十二月一日離職等情，爰聲明求命確
    認訴外人張俊雄於九十二年五月二十四日起至九十二年十一月三十日止，每月對
    被告可支領之各項勞務報酬債權三萬六千七百七十五元存在之判決。
三、被告則以：訴外人張俊雄前於八十一年間向被告借款及連帶保證訴外人張林瓊、
    張育誠及張晉誠向被告之借款共五千三百六十一萬四千零八元，自八十三年十一
    月起，與被告口頭約定以其每月可支領之各項勞務報酬與其每月應給付上述借款
    之本息為抵銷，故被告自得對訴外人張俊雄之勞務報酬債權主張抵銷。縱認被告
    與張俊雄並無約定抵銷，因被告係於收受扣押命令前之八十三年間即對張俊雄取
    得債權，且迄今張俊雄尚欠被告本金一千六百二十二萬八千零八十元，依民法第
    三百四十條規定之反面解釋，被告於收受系爭扣押命令後，仍得依民法第三百三
    十四條之規定主張抵銷，為此被告已發函向張俊雄主張抵銷其全部之薪資債權，
    張俊雄收受後並無異議，應認其已拋棄民法第三百三十八條之權益，則張俊雄對
    被告之薪資債權因抵銷而不存在，原告自無從聲請執行。縱認被告僅得抵銷張俊
    雄薪資債權之三分之一，則系爭薪資債權十一萬零三百二十五元經抵銷三分之一
    後，僅剩七萬三千五百五十元，則原告僅得對七萬三千五百五十元之三分之一為
    執行，而非十一萬零三百二十五元之三分之一等語，資為抗辯，並聲明駁回原告
    之訴。
四、原告主張其於九十二年五月十四日以訴外人張俊雄積欠其前揭款項為由，執本院
    核發之債權憑證，聲請本院民事執行處對張俊雄任職於被告處之薪資債權及存款
    為強制執行。經本院民事執行處於九十二年五月十六日對被告核發系爭扣押命令
    ，扣押債務人張俊雄任職於被告期間所得支領各項勞務報酬債權之三分之一，被
    告於同年月二十三日收受後於法定期間內向執行處具狀聲明異議，表示：債務人
    張俊雄尚積欠其三千四百三十六萬元及利息、違約金未清償，其已就債務人支領
    之勞務報酬依法主張抵銷，債務人已無薪資報酬可供扣押等語之事實，業據其提
    出本院民事執行處通知、民事聲明狀、系爭執行命令等件為證（見本院卷第六頁
    至第十頁），且為被告所不爭，自堪信為真。又原告主張被告僅抵銷張俊雄薪資
    債權之三分之一，故扣除被告抵銷張俊雄每月薪資十一萬零三百二十五元之三分
    之一即三萬六千七百七十五元後，尚有七萬三千五百五十元可供扣押，被告自應
    依執行命令予以扣押三萬六千七百七十五元云云，則為被告所否認，並以前詞置
    辯。經查：
（一）訴外人張俊雄任職於被告之期間每月薪資為十一萬零三百二十五元，為兩造所
      不爭，而被告係於九十二年五月二十三日收受系爭扣押命令，有送達證明附於
      前揭執行卷可稽，因被告係於每月初一或初二發薪，此為原告所自承，故迄九
      十二年十一月三十日止，受扣押命令效力所及之薪資債權為同年六月份至同年
      十一月份每月十一萬零三百二十五元之薪資債權，合先敘明。
（二）按受債權扣押命令之第三債務人，於扣押後，始對其債權人取得債權者，不得
      以其所取得之債權與受扣押之債權為抵銷，民法第三百四十條定有明文，則依
      上開規定之反面解釋，執行法院之禁止命令並不影響第三債務人以扣押時或扣
      押以前對其債權人取得之債權（即主動債權），與受扣押之債權（即被動債權
      為抵銷，既使執行法院之禁止命令送達時，主動債權未屆清償期，甚且後於被
    　動債權者亦然，易言之，第三債務人如非在被動債權之受扣押後，才對債權人
      （即被動債權人）取得債權，則可不問主動債權及被動債權清償期之先後，只
      要已達到抵銷之適狀時，即使於被動債權受扣押後，亦得以主動債權對受扣押
      後之被動債權主張抵銷。查被告抗辯訴外人張俊雄前於八十一年間向被告借款
      及連帶保證訴外人張林瓊、張育誠及張晉誠向被告之借款共五千三百六十一萬
      四千零八元，迄今尚欠被告本金約一千六百二十二萬八千零八十元之事實，業
      據其提出台灣士林地方法院債權憑證、本院八十三年度促字第二一二九一號支
      付命令及支付命令確定證明書、借據、約定書、催收款項分戶帳等件為證（見
      本院卷第七十二頁至第一一０頁），且為原告所不爭，自堪信為真。被告雖抗
      辯其自八十三年十一月起，即與張俊雄口頭約定以其每月可支領之各項勞務報
      酬與其每月應給付上述借款之本息為抵銷，惟為原告所否認，被告復無法舉證
      以實其說，其此部分之抗辯，固不足取。惟因被告係於扣押命令生效前即其對
      訴外人張俊雄取得前揭借款債權，此為兩造所不爭，故於系爭薪資債權被扣押
      後，依上開說明，被告仍得以前揭借款債權與系爭薪資債權主張抵銷，是被告
      抗辯其於收受扣押命令後，仍得依民法第三百四十條之規定，對張俊雄每月之
      全部薪資債主張抵銷，即屬有據。
（三）原告雖主張依被告之內部帳務資料所載，被告應僅對張俊雄每月薪資債權之三
      分之一主張抵銷，並未全額抵銷等語，並以被告提出之呆帳登記簿為據（見本
      院卷第一百一十頁），惟縱認被告原僅對張俊雄每月份薪資債權中十一萬零三
      百二十五元之三分之一即三萬六千七百七十五元主張抵銷，尚餘三分之二未主
      張抵銷，因被告復於九十二年十一月五日以存證信函對張俊雄表示將自即日起
      以其對被告之所有債權與其對被告所負之前揭借款債務主張抵銷，該函於同年
      月六日送達訴外人張俊雄，有原告不爭執真正之存證信函及回執附卷可稽（見
      本院卷第一六二頁及第一七一頁），則自九十二年六月份起至同年十一月月份
      止所餘每月份薪資債權十一萬零三百二十五元之三分之二自因被告嗣後主張全
      部抵銷而不存在，是被告抗辯張俊雄對其已無薪資債權可供執行，應為可取，
      原告主張自九十二年六月至同年十一月止，張俊雄對被告每月份尚有薪資報酬
      三分之一之債權存在，被告聲明異議不合法，有違誠信原則云云，尚非可採。
五、綜上所述：原告請求確認張俊雄自九十二年五月二十四日起至九十二年十一月三
    十日止，每月對被告可支領之各項勞務報酬三萬六千七百七十五元之債權存在，
    洵屬無據，不應准許。
六、至兩造其餘之攻擊或防禦方法，及未經援用之證據，經本院斟酌後，認為均不足
    以影響本判決之結果，自無庸一一詳予論駁，併此敘明。
七、據上結論：本件原告之訴為無理由，依民事訴訟法第七十八條，判決如主文。
中　　　華　　　民　　　國　　九十三　　年　　　六　　　月　　三十　　　日
                    　　　　　　　　　　台灣台北地方法院民事第三庭
                                            審判長法　官  張靜女
                                            　    法  官  林振芳
                                                  法  官  李宜娟
右正本係照原本作成。
如不服本判決應於送達後二十日內向本院提出上訴狀。
中　　　華　　　民　　　國　　九十三　　年　　　六　　　月　　三十　　　日
                                              法院書記官  高菁菁
